【裁判字號】    99,上訴,783
【裁判日期】    991110
【裁判案由】    偽證
【裁判全文】
臺灣高等法院臺南分院刑事判決  九十九年度上訴字第七八三號
上訴人
即被告  甲○○
        乙○○
共      同
選任辯護人  吳宏輝律師
上列上訴人因偽證案件，不服臺灣臺南地方法院九十九年度訴字
第一七一號中華民國九十九年七月六日第一審判決（起訴案號：
臺灣臺南地方法院檢察署九十八年度偵字第七五五五號），提起
上訴，本院判決如下：
    主    文
上訴駁回。
    事    實
一、甲○○、乙○○與謝其才（所涉誣告部分業經臺灣臺南地方
    法院檢察署九十八年度偵字第七五五五號案不起訴處分）於
    民國（下同）九十六年九月二十二日下午二時許，以挖土機
    挖取丙○○之父周慶鍾及伯父周金倉共有之臺南市○○路○
    段一六四巷二弄旁空地內之土方，丙○○出面制止，與謝其
    才發生言語爭執，並對謝其才稱：「如不把挖土機開走，到
    時挖土機壞掉，是你家的事」等言詞。謝其才因認遭丙○○
    出言恐嚇，遂向前往處理之臺南市警察局第三分局海南派出
    所員警提出告訴，指稱丙○○於現場對其恫稱要損壞挖土機
    等言詞。經員警調查後，報請臺灣臺南地方法院檢察署以九
    十六年度偵字第一七四七一號案件偵辦。詎甲○○、乙○○
    明知丙○○當時並未以「要放火燒掉挖土機」此一加害他人
    財產之言詞恐嚇謝其才，竟各自基於偽證之犯意，於九十六
    年十二月十四日下午二時三十三分許（起訴書及原審判決均
    誤載為上午十一時二十分許），在臺灣臺南地方法院檢察署
    第四偵查庭上開恐嚇案件出庭為證人時，就丙○○當時有無
    於現場恫稱「要放火燒挖土機」此一與該案情有重要關係之
    事項，各自於供前具結後虛偽證稱：曾於現場聽聞丙○○恫
    稱：「要放火燒挖土機」云云。嗣檢察官以甲○○、乙○○
    上開證詞為據，對丙○○聲請簡易判決處刑，案經臺灣臺南
    地方法院改依通常程序以九十七年度易字第四七六號案件審
    理。詎甲○○、乙○○於上開恐嚇案件審理中，復承前偽證
    之犯意，接續於九十七年七月一日下午二時許，在臺灣臺南
    地方法院第三法庭出庭為證人時，甲○○於供前具結後虛偽
    證稱：「（問：他們雙方在現場爭吵時，有無聽到丙○○有
    恐嚇的話？）他們在現場爭吵很大聲，我有聽到丙○○說要
    燒挖土機的話」、「（問：為何你會很清楚聽到丙○○有說
    要放火燒挖土機？）因為他喊很大聲，所以我有聽到」、「
    （問：丙○○除了說要放火燒挖土機外，有無說其他的話？
    ）他說要燒挖土機的話我聽得很清楚，至於其他的談話內容
    我沒有在注意」；乙○○亦於供前具結後虛偽證稱：「（問
    ：你在現場有無聽到丙○○有恐嚇謝其才的話？）丙○○有
    罵謝其才三字經，而且說要放火燒怪手」、「（問：為何你
    會很清楚聽到丙○○有說要放火燒挖土機？）因為丙○○他
    們在圍牆外，我剛好坐在車內，車窗有拉下來，我距離他們
    約三、四步的距離，我有聽到，因為丙○○喊很大聲」云云
    ，而就丙○○有無出言恫稱「要放火燒挖土機」此一與案情
    有重要關係之事項，分別為虛偽不實之陳述。嗣該恐嚇案經
    臺灣臺南地方法院以甲○○、乙○○二人所證情節與調查所
    得事實不符，判決丙○○無罪，經檢察官提起上訴後，亦經
    本院九十七年度上易字第七０一號判決駁回上訴而告確定。
二、案經丙○○向臺灣臺南地方法院檢察署告發後由同署檢察官
    偵查起訴。
    理    由
甲、程序方面：
(一)告發人丙○○於本案偵查中，既屬被告以外之人，其於偵查
    中經檢察官訊問時，即屬證人性質，依法自應命其以證人身
    分具結，然其於偵查中就本案進行相關陳述時，檢察官並未
    依法命其具結，依刑事訴訟法第一百五十八條之三規定，其
    於偵查中所為之陳述均無證據能力。
(二)證人即臺南市警察局第三分局海南派出所警員李添進、高志
    賢二人於原審九十七年度易字第四七六號刑事案件審判中所
    為之證詞，雖被告乙○○未表示同意採為證據之意，然證人
    李添進、高志賢二人於原審上開刑事案件審理時所為之證詞
    ，均經原審承審法官依法命於供前具結，其等證述過程與法
    定程式相符，依刑事訴訟法第一百五十九條之一第一項規定
    ，其二人於原審上開案件審理時所為之證詞均得為證據。
(三)案外人謝其才於九十六年十月五日警詢時所為之陳述暨其於
    九十七年七月一日原審九十七年度易字第四七六號恐嚇案件
    審判程序進行中以證人身分具結後所為之證詞，前者未具被
    告二人於本案言詞辯論終結前表示不同意採為證據之意；而
    後者乃被告以外之人於法官前依法具結後所為之證述，依刑
    事訴訟法第一百五十九條之五、第一百五十九條之一第一項
    規定，均有證據能力。
(四)另原審九十七年度易字第四七六號恐嚇案件審判程序進行中
    ，承審法官於九十七年九月四日當庭勘驗該案告訴人謝其才
    所提出之錄影光碟，有當日審判筆錄及光碟譯文在卷可參（
    見九十七年度易字第四七六號卷第七十五至七十六、八十三
    頁）。此一審判筆錄及光碟譯文乃法院法官依刑事訴訟法第
    二百十二條以下之規定所為之證據調查，並非傳聞，雖被告
    乙○○未表示同意採為證據之意，然其是否同意採為證據與
    上開審判筆錄所載勘驗結果及光碟譯文之證據能力無影響，
    自得為證據。
(五)至卷附臺灣臺南地方法院檢察署檢察官九十六年度偵字第一
    七四七一號聲請簡易判決處刑書、原審九十七年度易字第四
    七六號刑事判決、本院九十七年度上易字第七０一號刑事判
    決，無非用以證明本案告發人丙○○因被告二人於偵查中所
    為之證詞遭檢察官聲請簡易判決處刑後，經原審改依通常程
    序審理判決無罪，再經本院駁回檢察官上訴而維持告發人丙○○無罪判決確定之過程，並非傳聞證據；另被告二人於告
    發人丙○○被訴恐嚇案件偵查、審判中具結後所為之證詞、
    伊二人簽立之證人結文以及案外人謝其才所提出之現場錄影
    光碟，均非傳聞證據，且非公務員以非法方法取得，均得為
    證據。
乙、實體方面：
一、訊據被告甲○○、乙○○二人固坦承於臺灣臺南地方法院檢
    察署九十六年度偵字第一七四七一號案件偵查、原審九十七
    年度易字第四七六號案件審理（下稱前案恐嚇案件偵、審程
    序）中，先後於九十六年十二月十四日下午二時三十三分許
    檢察官偵查中及九十七年七月一日下午二時許原審審理時，
    具結證稱確曾聽聞丙○○於九十六年九月二十二日下午二時
    許，在臺南市○○路○段一六四巷二弄旁空地內，出言恫稱
    ：要放火燒挖土機等恐嚇言詞等事，惟矢口否認有偽證犯行
    ，均辯稱：伊二人於現場確實聽聞丙○○有上開恐嚇之言詞
    ，作證情節並無不實云云。
二、經查：
(一)被告甲○○、乙○○二人於前案謝其才告訴丙○○恐嚇案件
    偵、審程序中，於上開時、地具結後證稱丙○○確有口出「
    要放火燒挖土機」之言詞等事實，業據被告二人原審及本院
    審理時供承不諱，且被告二人確於前案恐嚇案件，九十六年
    十二月十四日下午二時三十三分許檢察官開庭時，被告甲○○具結後證稱：「（問：有無於上開時間、地點聽到丙○○
    對謝其才出言恐嚇？）有，我有聽到丙○○說要放火燒謝其
    才的挖土機及辱罵謝其才等，但他們爭吵內容我不清楚」；
    而被告乙○○於檢察官訊問相同問題時，亦證稱：「有，情
    形如甲○○所言」；至原審九十七年度易字第四七六號刑事
    案件審理時，被告甲○○、乙○○二人再度於原審九十七年
    七月一日下午二時許審判程序進行中到庭，被告甲○○具結
    後證稱：「他們在現場爭吵很大聲，我有聽到丙○○說要燒
    挖土機的話」、「（問：為何你會很清楚的聽到丙○○有說
    要放火燒挖土機？）因為他喊的很大聲，所以我有聽到」；
    被告乙○○具結後證稱：「（問：你在現場有無聽到丙○○
    有恐嚇謝其才的話？）丙○○有罵謝其才三字經，而且說要
    放火燒怪手」，有前開期日檢察官訊問筆錄、原審審判筆錄
    各一份及被告二人於上開期日分別簽立之證人結文共四紙在
    卷可憑（見九十六年度偵字第一七四七一號卷第十三至十六
    頁、原審九十七年度易字第四七六號第四十一至四十二、四
    十七至四十八頁、偵查卷第五至八、三十九、四十一頁）。
    按丙○○是否有口出「要放火燒挖土機」之言詞，為謝其才
    告訴丙○○恐嚇案件，丙○○是否應成立恐嚇罪之案情有重
    要關係事項，是被告二人上開所證丙○○有口出「要放火燒
    挖土機」之言詞，是否成立為證罪，端以該所證內容丙○○
    口出「要放火燒挖土機」，是否有虛偽之不實？
(二)九十六年九月二十二日下午二時許，謝其才欲以挖土機挖取
    丙○○之父周慶鍾及伯父周金倉共有之臺南市○○路○段一
    六四巷二弄旁空地內之土方，丙○○出面制止，二人發生言
    語爭執時，現場一邊有丙○○、其父周慶鍾、伯父周金倉，
    另一邊有謝其才、被告甲○○、乙○○，及二位警員李添進
    、高志賢在場等情，為警員李添進供述在卷（見偵查卷第二
    十六頁），並為被告甲○○、乙○○不否認。且當時謝其才
    並有錄影存證，為謝其才供述在卷（見警卷第五頁），謝其
    才並於告訴丙○○恐嚇案提出錄影光碟為證。依所告訴丙○○恐嚇案承審法官於九十七年九月四日審理時當庭勘驗謝其
    才提出之錄影光碟結果：丙○○於案發當日下午二時十八分
    三十三秒許進入現場；前來處理之員警於當日下午二時二十
    四分十一秒許出現；丙○○、謝其才雙方於同日下午二時二
    十六分三十五秒許發生言語衝突；丙○○於衝突過程中陳稱
    ：「不開出去，等一下壞掉你家的事情，我給你講」，丙○○隨後於當日下午二時三十分二十秒許騎乘機車離開現場；
    當日下午二時二十六分三十五秒前，謝其才等人駕駛挖土機
    在現場拆除房屋及拉塑膠布條圍工地；雙方均互相拍照存證
    ，並無任何言語或肢體上之衝突；有當日審判筆錄及後附光
    碟譯文在卷可憑（見原審九十七年度易字第四七六號卷第七
    十五至七十六、八十三頁，並經判決記載）。丙○○於衝突
    過程中僅陳稱：「不開出去，等一下壞掉你家的事情，我給
    你講」等語，並無被告甲○○、乙○○所證丙○○有口出「
    要放火燒掉挖土機」言詞，足認二人於謝其才告訴丙○○恐
    嚇案情有重要關係之事項，丙○○是否有口出「要放火燒挖
    土機」，為虛偽之不實偽證。
(三)依上開謝其才提出之錄影光碟勘驗結果，二位警員李添進、
    高志賢均在場，並據丙○○及被告甲○○陳稱：當時警察在
    場（見偵查卷第六、十九頁）。另被告乙○○供稱：當時警
    察還未來（見他字偵查卷第十三頁），則不足採。而據證人
    即案發當日前往現場處理之員警李添進、高志賢二人於前案
    恐嚇案件審理中均證稱：渠等於九十六年九月二十二日抵達
    現場處理時，並未聽聞丙○○有口出「要放火燒掉挖土機」
    之言詞（見原審九十七年度易字第四七六號卷第二十八、三
    十一頁、偵查卷第二十九、三十一頁），證述案發時，並無
    被告甲○○、乙○○所證丙○○有口出「要放火燒掉挖土機
    」言詞。是被告甲○○、乙○○所證丙○○有口出「要放火
    燒掉挖土機」言詞，顯係為謝其才告訴丙○○恐嚇案件，偏
    袒謝其才欲加重丙○○恐嚇罪刑，所作虛偽不實之偽證。
(四)又謝其才於其告訴丙○○恐嚇案件警詢時陳稱：「丙○○說
    要毀壞我的挖土機，我聽到後我害怕他真的弄壞我的挖土機
    ，所以到派出所報案」、「丙○○叫我將挖土機開走，如果
    不開走到時那挖土機壞掉那是他家（應為『你家』之誤）的
    事」（見警卷第五、八頁），並未指訴丙○○於案發時有口
    出「要放火燒掉挖土機」言詞；於原審審理時，雖一度證稱
    ：「（問：案發當天丙○○有無說要放火燒你的挖土機？）
    有」，然嗣後改稱：因事隔已久，其已不復記憶，以其提供
    之錄影內容為準等語（見原審九十七年度易字第四七六號卷
    第三十三、至三十四、三十五、三十六頁），亦陳稱事隔已
    久，已不復記憶，以其提供之錄影內容為準，並無法肯定丙○○於案發時有口出「要放火燒掉挖土機」言詞。而經承審
    法官於九十七年九月四日審理時當庭勘驗謝其才提出之錄影
    光碟結果，丙○○於衝突過程中陳稱：「不開出去，等一下
    壞掉你家的事情，我給你講」，詳如前述，均無被告甲○○
    、乙○○所證丙○○有口出「要放火燒掉挖土機」情形。且
    丙○○於原審審理時亦到庭具結證稱：當日並未口出「要放
    火燒掉挖土機」之恐嚇言詞（見一審卷第六十一頁反面至六
    十四頁反面），否認案發時有有口出「要放火燒掉挖土機」
    言詞。準此，本案相關證據均顯示丙○○並未於九十六年九
    月二十二日下午，對謝其才口出「要放火燒掉挖土機」之攸
    關恐嚇罪刑有重要關係之言詞，被告二人於前開恐嚇案件偵
    、審程序中所證證詞，乃係虛偽不實，自難辭偽證罪責。
(五)被告二人雖辯稱：上開錄影光碟之內容，乃至謝其才、員警
    李添進、高志賢三人證詞內容，未顯示丙○○當時曾口出「
    要放火燒掉挖土機」言詞，此或係因當時並未錄得該內容、
    或渠等並未聽聞丙○○恐嚇言詞所致，並不足以證明丙○○
    未口出上開言詞云云。惟：
  (1)被告甲○○於前案恐嚇案件審理時以證人身分具結證稱：「
    （問：為何你會很清楚的聽到丙○○有說要放火燒挖土機？
    ）因為他喊很大聲，所以我有聽到」（見原審九十七年度易
    字第四七六號卷第三十九頁），而被告乙○○就此亦證稱：
    「（問：你在現場有無聽到丙○○有恐嚇謝其才的話？）丙○○有罵謝其才三字經，而且說要放火燒怪手」、「（問：
    有無聽到『如不把怪手開走，到時挖土機壞掉，是你家的事
    情』這些話？）應該有，而且時間太久了，我沒有辦法記得
    很清楚」、「（問：當時為何你會這麼清楚的記得丙○○有
    說這些話？）因為丙○○他們在圍牆外，我剛好坐在車內，
    車窗有拉下來，我距離他們約三、四步的距離，我有聽到，
    因為丙○○喊得很大聲」、「（問：丙○○當時說這些話時
    ，警察有無在旁邊？）有二、三個警察在，當時他們都是穿
    著制服」、「（問：警察站的位置是否可以聽到丙○○說的
    話？）可以，因為丙○○喊得很大聲」（見原審九十七年度
    易字第四七六號卷第四十一至四十二頁）。
  (2)依被告甲○○、乙○○二人於前開恐嚇案件上開證詞內容，
    伊等之所以清晰聽聞本案告發人丙○○確有口出「要放火燒
    掉挖土機」之恐嚇言詞，係因丙○○「喊的很大聲」，且當
    時亦有員警在場。倘伊等於該案所證情節屬實，衡情在場員
    警李添進、高志賢二人自當聽聞；而到場處理員警李添進、
    高志賢二人與丙○○非親非故，倘丙○○當時確曾口出此言
    ，渠等焉有證稱未曾聽聞之理？縱使到場處理員警李添進、
    高志賢因現場情況混亂，以致未能仔細聽聞丙○○當時言詞
    ，然該案告訴人謝其才當時既在現場，渠是否遭丙○○出言
    恫嚇，當屬渠本人知之最詳。然觀諸謝其才於警詢及該案審
    理時所為之上開證詞，渠本人亦證稱不確定丙○○究竟有無
    口出「要放火燒掉挖土機」之言詞，由此益徵被告二人於該
    案審理時證稱曾聽聞丙○○口出「要放火燒掉挖土機」恐嚇
    之言，確屬虛偽不實。
  (3)又被告甲○○於原審審理時供稱：事發當日，伊除聽聞本案
    告發人丙○○口出「要放火燒掉挖土機」之言詞外，伊亦聽
    聞丙○○於同一時段嗆聲稱：「雲林人來這邊如何如何」等
    內容（見一審卷第六十六頁反面）；被告乙○○亦供稱：伊
    當時聽聞丙○○罵稱：「幹你老師，你雲林人敢來這裡嗆聲
    」，於同一時段，丙○○並恫稱：「要放火燒掉挖土機」（
    見一審卷第六十七頁反面）。是倘被告二人所辯情節屬實，
    則於前案恐嚇案件謝其才所提出之錄影光碟中，應可密接錄
    得丙○○口出前開言詞之影音內容。惟依前案恐嚇案件勘驗
    謝其才所提出之現場錄影光碟結果，丙○○於當日衝突過程
    中，雖曾口出：「雲林人還來這裡猖狂，你老書哩」之言詞
    ，然於其為上開言詞前後，並未有提及任何「要放火燒掉挖
    土機」之言語，有光碟譯文一份在卷可憑（見原審九十七年
    度易字第四七六號卷第八十三頁反面）。則被告二人空言辯
    稱丙○○確有口出上開恐嚇言詞，僅係錄影過程並未錄得云
    云，自無可取。
(六)本案丙○○於事發當日，雖有出言對謝其才表示：「不開出
    去，等一下壞掉你家的事情，我給你講」，已如前述，然依
    被告乙○○於原審審理時所供情節，伊係聽聞丙○○陳稱：
    「如不把挖土機開走，到時挖土機壞掉，是你家的事」等語
    ，之後復又聽聞丙○○表示「要放火燒掉挖土機」等語（見
    一審卷第六十七至六十八頁），則依被告乙○○上開供述內
    容，被告二人顯無可能係將丙○○所為：「不開出去，等一
    下壞掉你家的事情，我給你講」等語，誤為丙○○要放火燒
    掉挖土機之恐嚇言詞。被告二人明知「要放火燒掉挖土機」
    為不實之事項，而於該案恐嚇案件偵、審程序中供前具結而
    為不實之證述，至為明顯。再者，檢察官於前案恐嚇案件，
    係依據被告二人於偵查中所為之證詞而對丙○○向原審聲請
    簡易判決處刑；而原審受理後，改依通常程序審理，於審理
    過程中傳喚證人即被告甲○○、乙○○、該案告訴人謝其才
    、證人即現場處理員警李添進、高志賢四人到庭，並且勘驗
    謝其才所提出之現場錄影光碟，其目的均在調查丙○○當時
    究竟有無口出「要放火燒掉挖土機」之恐嚇言詞，此有臺灣
    臺南地方法院檢察署檢察官九十六年度偵字第一七四七一號
    聲請簡易判決處刑書、原審九十七年度易字第四七六號刑事
    判決各一份在卷可稽，益證被告二人所為上開虛偽之證詞，
    係針對與案情有重要關係事項所為。本案事證明確，被告二
    人偽證犯行均堪認定，應依法論科。
三、核被告甲○○、乙○○所為，均係犯刑法第一百六十八條偽
    證罪。被告二人先後二次於出庭作證時就與案情有重要關係
    之事項為相同內容之虛偽陳述，顯係基於單一之偽證犯意接
    續所為，應各論以單純一罪。
四、原審審酌被告二人於丙○○前案恐嚇案件中，無端就丙○○
    有無口出「要放火燒掉挖土機」之恐嚇言詞，此一與案情有
    重要關係之事項，具結後為虛偽之證述，以致丙○○遭刑事
    訴追，影響國家司法權行使之正確性，兼衡二人之智識程度
    、生活狀況等一切情狀，適用刑法第一百六十八條，分別量
    處有期徒刑陸月，以示懲儆。本院經核原判決認事用法，均
    無不合，量刑亦屬妥適。被告等上訴否認犯罪，指摘原判決
    不當，為無理由，應予駁回。
五、據上論斷，應依刑事訴訟法第三百六十八條，判決如主文。
本案經檢察官張太龍到庭執行職務。
中    華    民    國    99    年    11    月    10    日
                  刑事第一庭審判長法官  茆  臺  雲
                                  法官  王  明  宏
                                  法官  蔡  長  林
以上正本證明與原本無異。
如不服本判決應於收受送達後10日內向本院提出上訴書狀，其未
敘述上訴理由者，並得於提起上訴後10日內向本院補提理由書（
均須按他造當事人之人數附繕本）「切勿逕送上級法院」。
                                書記官  李  培  薇
中    華    民    國    99    年    11    月    10    日
附錄本案論罪科刑法條全文：
刑法第一百六十八條：
  於執行審判職務之公署審判時或於檢察官偵查時，證人、鑑定
人、通譯於案情有重要關係之事項，供前或供後具結，而為虛偽
陳述者，處七年以下有期徒刑。

司法院資訊處製作；財團法人民間司法改革基金會備份。
